【裁判字號】    99,家訴,19
【裁判日期】    990719
【裁判案由】    宣告夫妻分別財產制等
【裁判全文】
臺灣基隆地方法院民事判決              99年度家訴字第19號
原      告  乙○○
訴訟代理人  陳雅萍律師
            陳緯慶律師
被      告  甲○○
訴訟代理人  宋志衡律師
上列當事人間請求宣告改用「分別財產制」事件，本院於中華民
國99年７月５日辯論終結，茲判決如下：
    主  文
准兩造改用「分別財產制」。
訴訟費用新臺幣參仟元由被告負擔。
    事實及理由
一、本件原告起訴主張：(一)兩造於民國（下同）63年間結婚，
    婚後家庭經濟由渠全力負擔；渠為醫師，為能照顧全家，故
    以開立診所為業，所有收入則均交由擔任家管之被告全權管
    理，亦得自由支用。又因渠信賴被告，且為予被告保障，故
    於兩造婚姻期間，渠均將所得存於被告帳戶或以被告名義置
    產，對於被告就渠所得之支配及應用，均未加干涉，希冀家
    庭和諧。(二)詎被告無視名下資產均係渠努力工作所得，係
    屬夫妻之共有財產，其中基隆市○○區○○路21號１樓及地
    下１樓係供渠開設診所之用，同路21-1號２樓則出租他人，
    供復建診所使用，詎被告竟於97年間以所有權人名義對渠提
    起遷讓房屋等訴訟，請求渠自基隆市○○區○○路21號１樓
    及地下１樓遷出，並聲請對渠強制執行。另被告尚於97年５
    月間及99年２月間分別將其他以被告名義購置之不動產，向
    銀行借款，設定抵押權，其中基隆市○○區○○路246.巷37
    號房屋及基地應有部分向中國信託商業銀行設定新臺幣（下
    同）324.萬元之抵押借款，基隆市○○區○○路21號房屋及
    基地應有部分向上海商業儲蓄銀行設定1680萬元之抵押借款
    ，惟上開借款皆去向不明。觀被告所為，無非刻意減少婚後
    財產，意圖減少渠依剩餘財產分配請求權得請求之數額。另
    兩造自96年６月起感情即已交惡，分居迄今已達６個月以上
    。(三)按「夫妻之一方有下列情形之一時，法院因他方之請
    求，得宣告改用分別財產制：……四、有管理權之一方對於
    共同財產之管理顯有不當，經他方請求改善而不改善時。五
    、因不當減少其婚後財產，而對他方剩餘財產分配請求權有
    侵害之虞時。六、有其他重大事由時。」、「……夫妻難以
    維持共同生活，不同居已達六個月以上時，前項規定於夫妻
    均適用之。」民法第1010條第１項第４款至第６款及第２項
    分別訂有明文。如上所述，被告名下之不動產係屬兩造之婚
    後財產，僅借名登記在被告名下、交由被告管理而已，然被
    告竟意圖為自己之所有，持以抵押借款，並將借得之現金全
    數隱匿，對於兩造共有財產之管理顯有不當，且觀被告所為
    ，顯欲藉將婚後財產抵押借款減少該財產之實質價值，以達
    成侵害渠剩餘財產分配請求權之目的。又被告對渠提起上開
    遷讓房屋等訴訟，已令兩造無法再維持「法定財產制」，亦
    屬得請求宣告改用「分別財產制」之重大事由。再者，兩造
    自96年６月起業已交惡，分居迄今已達６個月以上，依民法
    第1010條第２項規定，渠亦得請求宣告改用「分別財產制」
    等情，為此依民法第1010條第１項第４款至第６款及同條第
    ２項之規定，提起本件訴訟，請求判決宣告兩造改用「分別
    財產制」。
二、被告則以：(一)伊基於使用借貸之法律關係請求原告遷讓基
    隆市○○區○○路21號１樓及地下１樓，主要用意乃在於讓
    原告可早日退休，安享晚年，而由伊在原址另行開設居家護
    理及坐月子中心，以其收入支持家計及培養子女完成學業，
    全係出於伊一片愛心，眷念兩人曾經夫妻一場。況原告於五
    、六年前罹患喉癌，開刀治療，當時醫師評估只有餘命三、
    五個月，今幸老天保佑，多活五、六年，且暫無惡化之虞，
    伊不忍心原告拼老命硬撐；而以伊目前之健康情形，尚可自
    行開業，維持家計及照顧子女教育，原告即不必抱病執業；
    無論原告能否體諒伊之愛意，伊亦會忠實履行夫妻互相扶持
    之責任。(二)至於房屋貸款之用途計有：1.借新還舊，以減
    輕利息負擔。2.支付原告創業之資金運用。3.支付原告本人
    診療費用。4.照顧原告日常生活起居之支出。5.購買昂貴保
    健食品予原告長期服用。6.支付子女長期在國內外求學、生
    活費用。7.繳付以子女名義購置之不動產房價及分期貸款本
    息。8.支付原告平日交際應酬費用。9.支付不動產稅費及維
    護費用。10.繳付歷年綜合所得稅。11.支付長年照顧孫子日常
    開銷。12.其他日常零用金開銷。(三)原告自結婚以來，以迄
    提起本件訴訟為止，從未指責過伊對財產有管理使用不當之
    情事，且伊名義之不動產為伊自行出資所購置，本屬伊個人
    之財產，原告並無任何權利可得主張，伊何須減少婚後財產
    以損害原告剩餘財產分配請求權？(四)原告每月上健保局請
    領酬金約二、三百萬元，估算數十年來至少有數億元之收入
    ，請問原告將該等收入用至何處？請向健保局查詢原告自健
    保開辦以來所請領之健保給付總額，即知伊所言不虛。(五)
    兩造雖因第三者之介入，破壞婚姻和諧，但伊為子女之利益
    及外界之觀感，謹守傳統社會價值觀，並無與原告分居之意
    願，目前雙方仍有往來，並互相關心。伊深信原告提起本件
    訴訟應非原告之本意，而係另有其他因素，或受他人操弄，
    一時迷失方向，否則原告何不提起離婚之訴？(六)兩造並未
    分居６個月以上，僅未像一般人一樣常住在一起而已等語，
    資為抗辯。
三、查兩造係於63年間結婚，且未以契約訂立夫妻財產制（此為
    兩造所不爭，並有被告之戶籍謄本１件在卷可稽），本應適
    用19年12月26日公佈並自20年５月５日施行（嗣於34年12月
    25日在臺灣施行）之民法親屬編（尤其民法第1010條）之規
    定，惟於兩造結婚後，民法第1010條業於75年６月３日及91
    年６月26日兩度修正，前後規定並不相同。然按「修正之民
    法第一千零十條之規定，於民法親屬編施行後修正前已結婚
    者，亦適用之。原條文第５款所定之期間（修正後改為同條
    第２項），在修正前已屆滿者，其期間為屆滿，未屆滿者，
    以修正前已經過之期間與修正後之期間合併計算。」民法親
    屬編施行法第６條第２項定有明文。故本件兩造雖在91年６
    月26日民法第1010條修正前結婚，依上開民法親屬編施行法
    第６條第２項之規定，本件仍應適用91年６月26日修正公佈
    （自91年６月28日生效）之現行民法第1010條之規定，而非
    適用以前之舊規定，先予敘明。
四、查原告主張：被告（有管理權之一方）對於共同財產之管理
    顯有不當，經渠（他方）請求改善而不改善之事實，為被告
    所否認，而原告又未舉證以實其說，原告此部分之主張尚難
    信為真實。次查、原告主張：被告有「因不當減少其婚後財
    產，而對渠（他方）剩餘財產分配請求權有侵害之虞之事實
    ，則業據其提出土地登記謄本２件為證，經核：被告曾於97
    年５月19日以基隆市○○區○○路246.巷37號房屋及基地應
    有部分為中國信託商業銀行設定324.萬元之抵押權，向該銀
    行借款，另於99年２月10日以基隆市○○區○○路21號房屋
    及基地應有部分為上海商業儲蓄銀行設定1680萬元之抵押權
    ，向該銀行借款；上開房地，前者為77年２月２日取得，後
    者為79年７月19日取得，均為兩造之婚後財產（參見民法親
    屬編施行法第６條之２之規定）；而被告以上開房地設定抵
    押權向銀行借款，所取得之金額近二千萬元（以銀行放款之
    慣例，應有1600餘萬元），被告並未詳述其用途及去處，並
    舉證以實其說，且斯時已在兩造交惡、本件被告提起訴訟、
    請求本件原告遷讓房屋之後，其有故意減少其婚後財產，而
    對原告剩餘財產分配請求權有侵害之虞之情事，實甚顯然；
    被告雖否認原告主張之事實，辯稱：房屋貸款乃用於1.借新
    還舊，以減輕利息負擔。2.支付原告創業的資金運用等12項
    之多，惟查：原告開設診所乃多年前之事，並非在97年之後
    ，被告所稱用以「支付原告創業之資金運用」１項，即無人
    能信；至其他11項亦未提出任何一項證據以實其說，全難信
    為真實；原告此部分之主張應堪信為真實。再查、原告主張
    ：兩造自96年６月起業已交惡，分居迄今已達６個月以上之
    事實，亦據提出被告之戶籍謄本、本院97年度家訴字第２號
    民事判決影本各１件及本院執行命令影本２件為證，經核：
    兩造非但戶籍未設於同址，實際上亦未住於同處（此亦為被
    告所不爭），尤其本件被告於本院97年度家訴字第２號訴請
    本件原告遷讓房屋時，即自陳：兩造夫妻關係「早已有名無
    實」（參見判決第５頁第10行以下）及「被告乙○○前即常
    對原告施以家暴，而使原告聲請法院核發保護令；且於保護
    令期間依舊無視法律之存在，仍將原告毆打成傷，又與訴外
    人白又云串通，由乙○○為證人，白又云為告訴人，對原告
    提出妨礙秘密及名譽之刑事告訴，故『夫妻間感情早已盪然
    無存』。」等語（參見判決第６頁第８行以下），足見兩造
    自97年間即頻頻對簿公堂，指摘對造涉有犯罪罪嫌，意欲使
    對造受刑罰制裁，其夫妻情愛顯已蕩然無存，依一般生活經
    驗判斷，兩造應已難以繼續共同經營家庭生活，不同居之期
    間顯逾六個月；被告雖否認原告主張之事實，辯稱：兩造僅
    未像一般人一樣常住在一起而已云云，顯難信為真實；原告
    此部分之主張亦堪信為真實。
五、按「夫妻之一方有下列情形之一時，法院因他方之請求，得
    宣告改用分別財產制：一、二、三、（略）四、有管理權之
    一方對於共同財產之管理顯有不當，經他方請求改善而不改
    善時。五、因不當減少其婚後財產，而對他方剩餘財產分配
    請求權有侵害之虞時。六、有其他重大事由時。」、「……
    夫妻難以維持共同生活，不同居已達六個月以上時，前項規
    定於夫妻均適用之。」民法第1010條第１項第４款至第６款
    及第２項分別定有明文。本件兩造既為夫妻，被告竟因夫妻
    交惡而有「不當減少其婚後財產，而對原告（他方）剩餘財
    產分配請求權有侵害之虞」之情事及兩造有「難以維持共同
    生活，不同居已達六個月以上」之情事，如上所述，從而原
    告不論依民法第1010條第１項第５款之規定或依同條第２項
    之規定，訴請本院宣告渠兩造改用「分別財產制」，均屬正
    當，應予准許。又本件已准原告之請求，則被告究竟有無民
    法第1010條第６款規定之事由，已毋庸審酌，併予敘明。
六、訴訟費用（裁判費）3,000.元，依民事訴訟法第78條之規定
    ，應由敗訴之被告負擔，爰一併確定其數額如主文第２項所
    示。
七、據上論結，本件原告之訴為有理由，依民事訴訟法第78條，
    判決如主文。
中    華    民    國    99    年    7     月    19    日
                  家事法庭法      官  林金發
以上正本係照原本作成。
如不服本判決，應於本判決送達後20日之不變期間內，向本院提
出上訴狀，並繳納上訴裁判費，上訴於臺灣高等法院。
中    華    民    國    99    年    7     月    19    日
                          法院書記官  莊國南

司法院資訊處製作；財團法人民間司法改革基金會備份。
